最高法院民事判決　　　　　　　　　　　　　　　八十六年度台上字第二六八○號
　　上　訴　人　鑫穗國際股份有限公司
　　法定代理人　張耕田
　　訴訟代理人　黃虹霞律師
　　被 上訴 人　欣欣電子系統股份有限公司
　　法定代理人　毛夢漪
　　訴訟代理人　黃福雄律師
　　　　　　　　紀舒青律師
右當事人間請求確認股東會決議無效事件，上訴人對於中華民國八十五年七月十六日
台灣高等法院第二審更審判決（八十四年度上更(二)字第一四○號），提起上訴，本院
判決如左：
    主  文
原判決廢棄，發回台灣高等法院。
    理  由
本件上訴人主張：被上訴人公司由監察人李鼐於民國八十二年五月十一日所召開之八
十二年第一次臨時股東會，僅選出董事四席、監察人一席，與被上訴人公司章程第十
五條、第二十一條規定公司設董事七人、監察人二人不合，依公司法第一百九十一條
規定，自屬無效等情，求為確認被上訴人公司八十二年度第一次臨時股東會所為第二
案（即選舉董監事）決議無效或不成立之判決（上訴人另請求撤銷該股東會決議及確
認其他決議無效部分，業受敗訴判決確定）。
被上訴人則以：本件臨時股東會，係依章程所定七位董事、二位監察人方式進行選舉
，因上訴人公司代表或者干擾臨時股東會進行，拒不領取選票，或者領取選票而故不
投票，伊基於上訴人公司保有三位董事、一位監察人席位之慣例，尊重上訴人推舉之
自主權，不敢僭越代為推舉人選，致當場僅選出四位董事、一位監察人，其餘三席董
事、一席監察人暫時從缺，日後再行補選，因伊並未剝奪少數股東之權利，公司法亦
無強制規定應一次選出足額董監事，系爭選舉董監事之決議，自無違反法令或違背章
程可言等語，資為抗辯。
原審維持第一審所為上訴人敗訴之判決（除確定部分外），駁回其此部分之上訴，係
以：查被上訴人於七十八年十二月修訂公司章程，明定設董事七人、監察人二人，董
事長由國軍退除役官兵輔導委員會推薦，經董事會同意薦任，此為兩造所不爭執，並
有公司章程可考。系爭臨時股東會，係依七席董事、二席監察人之方式進行選舉，業
據證人毛夢漪、吳秀君、王揚文、李家慶證述在卷（見原法院上更(一)字卷五二頁反面
、五三頁正反面、五四頁反面，原審卷八五頁正反面、八六頁、八七頁、一○三頁至
一○六頁、六九頁反面、七○頁正反面）。而上訴人法定代理人亦出席本次股東會，
為上訴人所是認（見原法院上更(一)字卷三六頁），當天毛夢漪主席宣布：「選舉開始
、核發選票」時，上訴人方面曾表示：「我們不是不投票。你們不能交待小姐不發票
給我們，票還是要給我們。……至於投不投票，是我們的自由」云云，有錄音帶可參
，此外復有選票附卷可資佐證。證人毛夢漪、吳秀君、王揚文、李家慶所言以七董二
監方式進行選舉，但上訴人民間股方面故不投票之證詞，既相互合，且與上訴人於
會議當場所陳投票與否為其自由一節相符合，上訴人復從未表示伊未領有選票，因此
，被上訴人本次股東臨時會，係改選七董二監，可以認定。另查公司章程事項，如依
法變更，仍發生效力，僅非經登記，不得對抗第三人，而股東大會進行之過程，議決
之事項，悉依當時之實際情形為準，非以呈報主管機關之文件為斷。被上訴人公司章
程原定為四董一監，七十八年十二月變更為七董二監，當時未辦理變更登記，因理律
法律事務所承辦人員王如如不知其情，復未參加本次臨時會，誤將本次選舉，申報為
四董一監，此不影響系爭股東會以七董二監方式改選之事實。被上訴人章程規定公司
設七席董事、二席監察人，系爭股東會亦以七董二監方式改選，該決議（選舉）自無
違反章程可言。至於所缺三席董事、一席監察人，可另行再召集股東會補選之，究不
能以董監事缺額即謂原選舉亦隨之失效。至於公司法第一百九十八條、第二百二十七
條所定董監事之選舉，採累積投票制，旨在保障少數股東，使少數股東亦有當選機會
，防止以大吃小，以鼓勵小股東投資，俾籌措資金，發展工商業。同理，為鼓勵大資
本投入，促進企業之順利經營，對大股東之權益亦須相當保障，避免以小吃大，致大
股東裹足不前。查被上訴人公司章程並未規定公司設置之董監事名額須一次足額選出
，此觀公司章程即可知之，而上訴人於系爭股東會開會時，持觀望之態度，故不投下
選票，業如前述，則上訴人顯係自行放棄已有之權利，以達到杯葛董監事一次選足之
目的，依上說明，法律無庸再予過度保護，以免損及被上訴人之權益。是本次股東會
選舉，無違累積投票制保護少數股東之意旨，實難謂為無效。綜上所述，被上訴人八
十二年第一次臨時股東會選舉董監事，既不違反公司法第一百九十八條或其他法令規
定，復不違背公司章程事項，上訴人訴請確認其為無效或不成立，不應准許等詞，為
其判斷之基礎。
惟查上訴人於原審曾迭次抗辯：系爭股東會開會時，理律法律事務所律師李家慶曾以
法律顧問身份列席，卷附被上訴人公司多次董監事會議紀錄亦記載各次開會時當時仍
服務於理律法律事務所之黃福雄律師均列席指導，顯然該二律師早已知悉被上訴人公
司章程董事變更為七人及監事變更為二人之事實，故不可能有所謂因理律法律事務所
承辦人員王如如不知其情致為錯誤申請變更登記之情形，是被上訴人於系爭股東會後
經濟部向其提出質疑時，既仍以申請書向經濟部表明其僅有董事四人、監事一人，足
見被上訴人係以董事四人、監事一人之意思辦理系爭股東會改選董監事事宜，該項股
東會決議自屬無效或不成立等語（見原審卷四○頁、九一頁、一○八頁反面），乃原
審未於判決理由項下說明何以不足採之意見，遽依前揭理由而為上訴人敗訴之判決，
自屬可議。又倘受被上訴人委託辦理公司變更登記事項之理律法律事務所知悉被上訴
人公司之章程所規定董監事人數已分別變更為七人、二人，而於系爭股東會開會選舉
後，向經濟部申請變更登記為董事四人、監事一人，而無其他保留或備註記載，其
原因何在﹖此與判斷上訴人所主張被上訴人自始即非以章程所規定之董監事名額進行
改選等語，是否可採，不無關係，原審未詳為調查斟酌，逕謂：因理律法律事務所承
辦人員王如如不知其情，復未參加本次臨時會，誤將本次選舉，申報為四董一監，此
不影響系爭股東會以七董二監方式改選之事實云云，亦嫌速斷。上訴論旨，指摘原判
決不當，求予廢棄，非無理由。
據上論結，本件上訴為有理由，依民事訴訟法第四百七十七條第一項、第四百七十八
條第一項，判決如主文。
中      華      民      國    八十六    年      八      月    二十八    日
                              最高法院民事第一庭
                                  審判長法官  李  錦  豐
                                        法官  楊  鼎  章
                                        法官  李  慧  兒
                                        法官  蘇  達  志
                                        法官  顏  南  全
      右正本證明與原本無異
                                              書  記  官
中      華      民      國    八十六    年      九      月      十二    日
